臺灣彰化地方法院民事判決
110年度訴字第632號
原      告  粘文秤  
訴訟代理人  粘永堂  
被      告  粘文交  
            粘家福  
            施景鈜  
上列當事人間請求損害賠償事件，本院於民國110年7月30日言詞
辯論終結，判決如下：
    主  文
原告之訴駁回。
訴訟費用由原告負擔。
事  實  及  理  由
壹、原告主張：
  原告與其弟粘文良及其兄亦即被告粘文交於民國(下同)109年
    2月12日上午9時許將共有之彰化縣○○鄉○○段0000地號（下稱
    系爭土地）土地書立切結書(下稱系爭切結書)分割遺產，被
    告粘文交卻違背承諾致原告受有土地損害，其所涉詐欺及背
    信刑事部分雖經檢察官處分不起訴(案號：109年度偵字第01
    2379、12380號），惟原告就系土地於提起分割共有物訴訟
    ，但因被告粘文交將土地讓與其子即被告粘家福， 此舉已
    破壞原繼承土地共有人關係，故造成系爭土地無法依照農業
    發展條例第16條第3項分割系爭土地（案號:109年度訴字第1
    398號），原告遂於110年3月5日撤回該訟，被告粘文交未依
    照切結書分割共有物，致使原告共有之系爭土地本於分割後
    應有之不動產支配權利、銀行借貸條件與土地價值皆受損。
    另被告粘文交委託地政士亦即被告施景鈜於109年3月26日處
    分三筆持份共有土地(即系爭土地、彰化縣○○鄉○○段0000地
    號及福南段1644地號)，皆未依土地法第34條之1規定應事先
    以書面通知共有人，俾使他共有人即原告得以同一價格優先
    承購；而被告粘家福明知其父即被告粘文交是土地共有人，
    且有切結分割繼承土地，但卻罔顧原告之共有人優先承購權
    ，使原告受此不法侵害，身心均痛苦異常，依民法第184條 
    、第195條規定，請求賠償土地價值損害及精神慰撫金合計
    新台幣(下同)參佰萬元等語。
　並聲明：㈠被告應給付原告參佰萬元。㈡訴訟費用由被告負擔
    。
貳、被告粘文交答辯稱：
  系爭土地已經有申請農舍了，80年間已被套繪，故不能分割
    ；伊於出賣系爭土地時有先詢問地政機關人員，經回覆系爭
    土地有地上物就是不能分割等吾， 另被告粘家福是伊兒子
    ，因系爭土地既無法分割，伊之子粘家福又有購買意願，伊
    遂方決定賣與被告粘家福，是伊之行為均合切結書所書 之
    規定，並無任何侵害原告之舉。
  並聲明：㈠請求駁回原告之訴。㈡訴訟費用由原告負擔。
參、被告粘家福亦答辯：
  系爭土地先前就有口頭說過不要分割，系爭土地不能過戶，
    就是因為之前遭原告所阻擋，方有不能過戶之情事。故原告
    請求即於法未合。
　並聲明：㈠請求駁回原告之訴。㈡訴訟費用由原告負擔。　
肆、被告施景鈜則答辯：
  原告明知系爭土地不能分割，且原告於地檢署偵查中也表示
    於3月間就知道不能分割，在5月找代書是要試驗伊（代書）
    反應如何；又系爭切結書內容較似分管契約，系爭土地已經
    套繪了，故不能分割；本件有實際買賣，因為有金流，所以
    不計入贈與，完稅證明是以買賣去課稅，並非贈與；被告粘
    文交說有先借錢，所以就賣給被告粘家福，且被告粘文交與
    其兄弟要講話就很困難，所以就沒有通知，他們兄弟不合，
    故被告粘文交也不會去問原告等語，伊僅代書而已，原告對
    之為本件請求，實無理由等語。
　並聲明：㈠請求駁回原告之訴。㈡訴訟費用由原告負擔。
伍、得心證之理由：　　　
　原告主張伊與粘文良、被告粘文交於109年2月12日就系爭土
    地書立系爭切結書，詎被告粘文交卻違背約定將系爭土地移
    轉登記予被告粘家福，致使原告共有之系爭土地本於分割後
    應有之不動產支配權利、銀行借貸條件與土地價值皆受損。
    另被告粘文交委託地政士亦即被告施景鈜於109年3月26日處
    分三筆持份共有土地(即系爭土地、彰化縣○○鄉○○段0000地
    號及福南段1644地號)，未依土地法第34條之1規定應事先以
    書面通知共有人，俾使他共有人即原告得以同一價格優先承
    購；被告粘家福明知其父即被告粘文交是土地共有人並已書
    立切結書，但卻無視原告之共有人優先承購權，承購其父所
    就系爭土地之應有部分持使原告受有不法侵害。原告因被告
    等侵害行為，身心均痛苦異常，依民法第184條 、第195條
    規定，請求賠償土地價值損害250萬元及精神慰50萬元撫金
    合計300萬元，請求如聲明所示等語。
　　
　　被告粘文交辯稱系爭土地已申請作為農舍使用，於80年間已
    被套繪，故不能分割，被告粘家福是伊兒子，既系爭土地無
    法分割，伊之子粘家福又有購買意願，伊遂決定賣與被告粘
    家福等語。被告粘家福辯稱系爭土地先已口頭約定不分割，
    又因為原告之阻擋才致現今無法過戶等語。被告施景鈜辯稱
    原告明知不能分割，且切結書內容較似分管契約，系爭土地
    已套繪了，無法分割，被告粘文交與粘家福就系爭土地有實
    際買賣而非贈與，另被告粘文交與其兄弟不合，所以出售系
    爭土地應有部分前方未通知其他共有人等語。
  經查：
  ㈠原告主張被告粘文交於109年2月12日就系爭土地書立系爭切
    結書，被告粘文交委託地政士亦即被告施景鈜於109年3月26
    日處分三筆持份共有土地(即系爭土地、彰化縣○○鄉○○段000
    0地號及福南段1644地號)，未依土地法第34條之1規定事先
    以書面通知其他共有人即原告等情，業具提出切結書、土地
    登記謄本為證(見本院卷第15頁至第17頁、第31頁至第33頁
    、第39頁至第41頁)，且為被告所不爭執，堪信為真實。
　㈡按財產之移動，具有左列各款情形之一者，以贈與論，依本
    法規定，課徵贈與稅：六、二親等以內親屬間財產之買賣。
    但能提出已支付價款之確實證明，且該已支付之價款非由出
    賣人貸與或提供擔保向他人借得者，不在此限。遺產及贈與
    稅法第5條第6款定有明文。查，本件被告粘文交於109年4月
    9日以買賣為原因將系爭土地應有部分移轉登記予粘家福，
    此有土地登記謄本在卷可稽，且被告施景鈜到院表示「本件
    有實際買賣，本件不屬於贈與，因為有金流，所以不計入贈
    與，完稅證明是以買賣去課稅。」 、「二親等視同贈與，
    但若有金流，就是買賣，不算入贈與。本件有交付金錢，所
    以是買賣。完稅證明是課買賣的稅。」等語。被告粘文交並
    表示「被告粘家福是我兒子，我是想說既然不能分割，我想
    賣，我兒子說要買，我就賣給我兒子。」等語，此外台灣彰
    化地方檢察署109年度12379、12380號不起訴處分書業經調
    取被告粘文交與粘家福申辦之福興鄉農會帳戶，證明確有轉
    帳3,100,000元之轉帳紀錄，故被告粘家福係以買賣方式取
    得系爭土地，堪可採信。
　㈢按共有土地或建築改良物，其處分、變更及設定地上權、農
    育權、不動產役權或典權，應以共有人過半數及其應有部分
    合計過半數之同意行之。但其應有部分合計逾3分之2者，其
    人數不予計算。共有人依前項規定為處分、變更或設定負擔
    時，應事先以書面通知他共有人；其不能以書面通知者，應
    公告之。共有人出賣其應有部分時，他共有人得以同一價格
    共同或單獨優先承購，土地法第34條之1第1項、第2項及第4
    項分別定有明文。又應依土地法第34條之1規定通知共有人
    行使優先承購權者，為出賣應有部分之共有人而不及於買受
    人，此觀該法條規定即明。本件系爭土地原為粘文交所有之
    應有部分，由粘文交移轉登記予被告粘家福，則粘文交為應
    依土地法第34條之1規定負通知義務之人，合先敘明。
　㈣次按共有人出賣其應有部分時，他共有人得以同一價格共同
    或單獨優先承購，為土地法第34條之1第1項所明定。是以共
    有人出賣其應有部分時，自有通知他共有人是否願以同一價
    格優先承購之義務，否則他共有人無從行使該優先承購權，
    此觀內政部於106年12月1日以台內地字第1061307056號令修
    正發布之土地法第34條之1執行要點第11項第1點前段：「他
    共有人於接到出賣通知後十五日內不表示者，其優先購買權
    視為放棄」，明文優先購買權之行使期限，以接到出賣通知
    時起算，益見出賣應有部分之共有人有通知他共有人優先承
    購之義務。被告於出售系爭土地應有部分予粘家福時，既未
    盡通知原告行使優先承買權之義務，自有違前開規定，固應
    負損害賠償責任。
　㈤惟按土地法第34條之1第4項所規定之優先承買權，具有債權
    之性質，係指他共有人出賣共有土地時，對於該共有人有請
    求以同樣條件訂立買賣契約之權，除出賣應有部分之共有人
    通知外，非謂共有人一經表示願優先承購雙方即成立買賣契
    約。如共有人將其共有土地之應有部分出賣於第三人，並已
    為所有權移轉登記完畢，則他共有人既不能以其優先購買權
    對抗該第三人，而出賣應有部分之共有人，又無從盡其以買
    賣為原因將該應有部分移轉登記為優先購買權人之義務，則
    他共有人之優先購買權，即陷於給付不能之狀態（最高法院
    86年度台上字第1089號、76年度台上字第2111號裁判意旨參
    照）。本件被告粘文交將系爭土地應有部分出售移轉予粘家
    福，未依土地法第34條之1第4項、該條執行要點第11點第1
    項、第2項規定，通知原告行使優先購買權，已如前述，且
    被告粘文交就其系爭土地應有部分，已無法與原告簽訂買賣
    契約，無從盡其以買賣為原因將該應有部分移轉登記予原告
    之義務，則就原告之優先購買權言，實已達於給付不能之程
    度，且係可歸責於被告粘文交之事由，所為復已不法侵害原
    告請求訂約之債權。是原告如確因此受有損害，本自得依民
    法第184條第2項「違反保護他人之法律，致生損害於他人者
    ，負賠償責任。」之規定，請求被告粘文交負賠償責任。
　㈥然再按損害賠償，除法律另有規定或契約另有訂定外，在於
    填補債權人所受之損害及所失之利益，此觀民法第216條第1
    項規定甚明。所謂所受損害，即現存財產因損害事實之發生
    而被減少之積極的損害。所謂所失利益，則指新財產之取得
    ，因損害事實之發生而受妨害之消極的損害而言。惟無論所
    受損害抑所失利益，被害人賠償損害之請求權，以受有實際
    上之損害為成立要件。故衡量賠償之標準，首應調查被害人
    實際上之損害額，始能定其數額之多寡。又依通常情形，或
    依已定之計劃、設備或其他特別情事，可得預期之利益，視
    為所失利益。該所失利益，固不以現實有此具體利益為限，
    惟該可得預期之利益，亦非指僅有取得利益之希望或可能為
    已足，尚須依通常情形，或依已定之計劃、設備或其他特別
    情事，具有客觀之確定性，始足當之。此有最高法院109年
    台上字第2169號民事判決可參。查：本件被告粘文交於出售
    系爭土地應有部分予粘家福時，原告就系爭土地之應有部分
    仍為3分之1，並無權利或利益減少之損害，亦即原告並未因
    被告粘文交未依法通知其優先承購系爭土地之應有部分事實
    之發生，而有何現存財產減少，是其未受積極損害。且原告
    亦未能證明即便被告粘文交依規定通知系爭土地全體共有人
    即原告及粘文良後，原告具有財力可購買系爭土地應有部分
    ，亦未能證明粘文良無購買意願，是即便被告粘文交依規定
    通知系爭土地全體共有人，原告未必能取得被告粘文交之應
    有部分，況原告並未提出對於系爭土地之使用有何整體使用
    收益計畫，亦難認原告就取得被告持有之應有部分有何客觀
    可得預期之利益可言。則被告粘文交雖確有未為優先承購通
    知義務之違反，然尚無法認為原告有權利或利益受損害之事
    實，原告請求被告粘文交給付因為履行優先購買權通知義務
    致原告受有土地價值損害，即屬無憑。
　㈦末按，不法侵害他人之身體、健康、名譽、自由、信用、隱
    私、貞操，或不法侵害其他人格法益而情節重大者，被害人
    雖非財產上之損害，亦得請求賠償相當之金額，民法第195
    條第1項前段定有明文。又人格權受侵害時，以法律有特別
    規定者為限，得請求損害賠償或慰撫金，此觀同法第18條第
    2項規定自明。故慰藉金之賠償，以人格權遭遇侵害，使精
    神上受痛苦為必要，且法均有明文規定，若行為人僅對被害
    人為財產上之損害而已，對其身體、生命、自由等人格權並
    未有何加害行為，縱因此使被害人苦惱，亦不生賠償慰藉金
    之問題（最高法院83年度台上字第2097號判決要旨參照）。
    查，本件被告粘文交所為僅係違反土地法第34條之1優先購
    買權之規定，因而致使原告受有無法取得系爭土地應有部分
    之侵害，僅為財產法益之侵害，未侵害民法第195條第1項所
    定之人格法益，與前開法條規定得請求非財產上損害之要件
    不符。因此，縱原告確實因被告未盡優先購買權之通知義務
    受有精神上之痛苦，依據前開說明，亦不得請求精神慰撫金
    ，故原告主張因被告粘文交未先通知原告優先購買即將系爭
    土地出售予被告粘家福之行為使其受有精神上損害而得請求
    精神慰撫金云云，於法無據，應予駁回。
　㈧既原告無法證明因被告粘文交未依規定通知原告優先購買權
    之行為受有何損害，原告請求被告施景鈜未依規定事先以書
    面通知共有人有優先購買權之行為，及被告粘家福向被告粘
    文交購買系爭土地，致生土地及精神上損害，即屬無據，應
    予駁回。
　㈨末按，原告主張被告粘文交違反109年間書立之切結書約定而
    得主張權利部分，因系爭切結書僅約定「粘文交、粘文秤、
    粘文良要繼承父親的土地，分割過名。經兄弟自己協調同意
    分割分段土地...協調各分得三分之一，粘文交分西段，粘
    文秤分東段，粘文良分中段」，並無約定不得將應有部分轉
    讓他人，雖系爭土地無法依係爭切結書分割，係因被告粘文
    良於109年3月24日辦理繼承後再於同年4月9日以買賣為原因
    出售予粘家福，致無法適用農業發展條例第1項第3款規定再
    為分割，然此為法律規定致生之結果，並非被告粘文交出售
    系爭土地應有部分直接產生之損害，故原告主張被告粘文交
    違反分割約定，致使原告共有之系爭土地本於分割後應有之
    不動產支配權利、銀行借貸條件與土地價值受損，而得請求
    損害賠償，亦屬無憑，附此說明。
  綜上所述，原告依民法第184條、第195條，請求被告等應給
    付原告300萬元，為無理由，應予駁回。
陸、本件事證已臻明確，兩造其餘主張與攻擊防禦方法及所提證
    據，經審酌後認與判決之結果不生影響，爰不逐一論述，併
    此敘明。
柒、訴訟費用負擔之依據：民事訴訟法第78條。　　
中　　華　　民　　國　　110 　年　　8 　　月 　13 　　日
                  民事第四庭    法　官　洪志賢
以上正本係照原本作成。
如對判決上訴，應於判決送達後20日內向本院提出上訴狀。如委
任律師提起上訴者，應一併繳納上訴審裁判費。
中　　華　　民　　國　　110 　年　　8 　　月　　13　　日
                                書記官  林嘉賢